【裁判字號】    90,上訴,1199
【裁判日期】    901011
【裁判案由】    重利
【裁判全文】
臺灣高等法院臺南分院刑事判決          九十年度上訴字第一一九九號  Ａ
      上  訴  人
      即  被  告  甲  ○  ○
右列被告因重利案件，不服臺灣臺南地方法院九十年度訴字第四三六號中華民國九十
年六月二十六日第一審判決（起訴案號：臺灣臺南地方法院檢察署八十九年度偵字第
一一三二七號），提起上訴，本院判決如左：
      主      文
上訴駁回。
      事      實
一、甲○○不思循正當途徑賺取生活之資，竟以收取與原本不相當之重利營生，而為
    常業，自民國八十九年五月某日起經營俗稱之地下錢莊業務，並於每月在中華日
    報刊登貸款分類廣告一星期，以（○六）0000000號電話作為聯絡工具，
    欲招徠急迫需款使用者告貸，並向前往借款者以每貸以新臺幣（下同）一萬元為
    一單位，每十天為一期，收取利息二千元不等，首期利息於借款時即先自本金中
    扣抵，而取得與原本顯不相當之重利，並要求借款人簽發所借金額二倍以上之本
    票及提供身分證以為質押，且自同年五月間某日起，以每月二萬五千元之代價，
    僱用吳黃慧蓉（業經原審法院判處有期徒刑四月，得易科罰金，緩刑三年確定）
    擔任記帳、收取利息等工作，其二人即共同基於常業重利之犯意聯絡，而共同乘
    乙○○及其他不特定之人急迫需用款之際，以上開約定利息之苛刻條件貸以金錢
    ，收取與原本顯不相當之利息，均以為生活之資，並以之為常業。其中於八十九
    年七月八日貸以乙○○現金五萬元，且預扣第一期利息一萬元，實際僅交付借款
    金額四萬元，復分別於同年七月十七日、七月二十六日、八月四日、八月十三日
    、八月二十二日、八月三十一日、九月九日、九月十八日各收取利息一萬元，連
    同首期預扣利息在內共計九萬元。嗣於同年九月三十日晚上九時二十分許，吳黃
    慧蓉依甲○○之指示前往臺南市○○街一三八號南都戲院前，向乙○○收取本金
    時為警當場查獲，並扣得乙○○所簽發供質押擔保面額為十萬元、票號五六八二
    二一號之本票一張。
二、案經臺南市警察局第四分局報請臺灣臺南地方法院檢察署檢察官偵查起訴。
      理      由
一、訊據上訴人即被告甲○○對於其自八十九年五月間某日起經營俗稱地下錢莊工作
    ，並於每月在中華日報刊登貸款分類廣告一星期，以（○六）0000000號
    電話作為聯絡工具，貸款方式，每借一萬元，十天一期利息為二千元不等，於同
    年七月八日借被害人乙○○五萬元，約定十天利息一萬元，且於借款時先行預扣
    首期利息一萬元，實際僅交付借款四萬元，被害人乙○○於借款同時簽發面額十
    萬元之本票一張及提供身分證供質押擔保等情坦承不諱，惟否認有常業重利犯行
    ，辯稱：其原係從事土木工程，近年因土木工程不好做，遂起意從事登報放款，
    並以先前向地下錢莊借貸之經驗予以經營，其僱用共同被告吳黃慧蓉只有接聽電
    話，其要她幫其去向被害人乙○○收錢，她不知道其經營地下錢莊，被害人乙○
    ○只繳三次利息，其有正當職業，並非以此為業云云。經查：
（一）被告坦承其自八十九年五月間某日起經營俗稱地下錢莊工作，並於每月在中華
      日報刊登貸款分類廣告一星期，以（○六）0000000號電話作為聯絡工
      具，貸款方式，每借一萬元，十天一期利息為二千元不等，於同年七月八日借
      被害人乙○○五萬元，約定十天利息一萬元，且於借款時先行預扣首期利息一
      萬元，實際僅交付借款四萬元，乙○○於借款同時簽發面額十萬元之本票一張
      及提供身分證供質押擔保等情，核與證人乙○○於警訊及原審審理時所證述借
      款情節相符（見警卷第一頁、原審卷第十二頁至十四頁），並有扣案之前開本
      票一張附於警卷可資佐證。
（二）被告於八十九年五月間某日起以每月二萬五千元之代價，僱用共同被告吳黃慧
      蓉負責記帳及外出收錢，起初共同被告吳黃慧蓉對於被告經營地下錢莊並不知
      情，嗣雖已知情，但因家庭生活需要，所以仍不得不繼續受雇，而被告在中華
      日報刊登借款廣告，有時會叫吳黃慧蓉向報社續登廣告等情，迭經共同被告吳
      黃慧蓉於警訊、偵查及原審審理時供承明確（見警訊卷第二頁背面、第四頁背
      面、偵查卷第四頁背面、第十四頁正面及原審卷第二二頁至二四頁），而衡諸
      共同被告吳黃慧蓉受雇於被告，與被告間復無任何嫌隙，要無構詞誣陷之可能
      ，其所供述受雇於被告擔任記帳、收取利息等詞應屬可信，則共同被告吳黃慧
      蓉既擔任記帳、收取利息等工作，有時尚且幫被告續登貸款廣告，對於被告甲
      ○○如何刊登廣告經營地下錢莊理當知之甚詳，是被告辯稱吳黃慧蓉只有接聽
      電話，其要她幫其去向被害人乙○○收錢，她不知道其經營地下錢莊云云，委
      無可採。
（三）被告於原審審理時雖辯稱其係依據市場常規收取借款利息，並非重利云云，然
      依其所自承收取借款方式為每一萬元，十天利息約為二千元左右，經折算之利
      息年息高達百分之七百二十，月息則為百分之六十，不僅遠高於目前銀行放貸
      之利率以及民法所定最高利率上限即年息百分之二十，甚且較諸一般民間借貸
      所收取利息約月息二分或二分半之情形亦相去甚遠，足認其收取之借款利息為
      與原本顯不相當之重利，是被告前揭所辯，亦無足取。
（四）被害人乙○○係因女兒讀大學急需學費，所以才需要借貸，當時其姪女郭美君
      告訴伊，被告有從事金錢放貸，以及利息計算方式，業據被害人乙○○於原審
      審理時指述甚明（見原審卷第十二頁至十四頁），而被害人乙○○在明瞭被告
      按期收取前開高額利息（月息達百分之六十）之借貸條件後，猶向被告借貸金
      錢，顯係有急迫需錢情事，且佐以被告於本院審理時亦自承係利用被害人乙○
      ○急需用錢之際，貸以金錢（見本院九十年十月四日審判筆錄），足見其確係
      乘被害人即借款人乙○○急迫需用錢，貸以金錢，而取得與原本顯不相當之重
      利甚明。
（五）被告於原審審理時辯稱其僅借款予熟識但有經濟困難之友人，或經介紹有急需
      用款之人，並無常業重利之情事云云，惟被告以刊登貸款廣告方式招攬客戶，
      經營地下錢莊，且僱用共同被告吳黃慧蓉擔任作帳及收取利息等工作，均已詳
      前所述，設若被告果真僅借款予熟識但有經濟困難之友人，或經介紹有急需用
      款之人，何需大費周章刊登借貸廣告，並出資僱用人員協助作帳、收取利息等
      工作，且竟收取較一般民間借貸情形高出數十倍之利息？俱與常情有違。況被
      告亦供稱其係作高利貸作為生活貼補家用（見本院九十年十月四日審判筆錄）
      ，顯見其自始即有利用刊登廣告方式，招徠急迫需款之不特定人前來借貸，藉
      以收取與原本不相當之重利營生無訛，是被告於原審審理時上開辯解及於本院
      審理時所辯無常業重利，無非避就之詞，要難採信。
（六）被告雖否認被害人乙○○支付利息達九次之多，而辯稱被害人乙○○只繳利息
      三次云云，然被害人乙○○分別於同年七月八日（即首期預扣利息）、七月十
      七日、七月二十六日、八月四日（原審判決事實欄漏未記載）、八月十三日、
      八月二十二日、八月三十一日、九月九日、九月十八日各支付利息一萬元，共
      計支付利息九次等情，已據被害人乙○○於警訊時指述明確（見警卷第一頁背
      面），核與共同被告吳黃慧蓉於警訊時供述情節相符（見警卷第二頁背面、第
      三頁正面），足徵被害人乙○○之指述應屬非虛，且被告於偵查中供稱其向被
      害人乙○○收取五、六期利息（見偵查卷第十五頁背面），復於本院審理時改
      稱被害人乙○○僅繳納三次利息（見本院九十年十月四日審判筆錄），其供述
      前後不一，尤難採信。
（七）綜上所述，被告所辯顯係卸責之詞，不足採信，事證明確，被告犯行堪以認定
      。
二、按刑法上所謂常業犯，指反覆以同種類行為為目的之社會活動之職業性犯罪而言
    ，至於犯罪所得之多寡，是否恃此犯罪為唯一之謀生職業，則非所問，縱令兼有
    其他職業，仍無礙於該常業犯罪之成立（最高法院八十五年台上字第五一○號判
    例參照）。又若明知社會上有因急迫而舉債濟急，及因輕率或無經驗而從事舉債
    之情形，預定苛刻條件，一俟他人告貸，藉以博取重利為常業者，雖非對於特定
    人乘機利用，不能謂非對於一般人具有犯罪之概括故意，則其犯有刑法第三百四
    十四條所載情事，即應論以同法第三百四十五條之罪，此亦經最高法院著有二十
    七年上字第五二○號判例可資佐參。本件被告以刊登貸款廣告方式，招攬社會上
    需款孔急之不特定人士前來借貸，藉以收取與原本顯不相當之重利，資為生活貼
    補之用，核其所為，應係犯刑法第三百四十五條之常業重利罪。而被告與共同被
    告吳黃慧蓉二人間雖具僱傭關係，但就常業重利之實施，有犯意聯絡及行為分擔
    ，應論以共同正犯。
三、原審以被告所犯常業重利之罪證明確，適用刑法第二十八條、第三百四十五條、
    第四十一條第一項前段、第四十二條第二項，罰金罰鍰提高標準條例第一條前段
    、第二條之規定，並審酌被告犯罪之動機、目的、對被害人索取高達年息百分之
    七百二十之重利手段、經營重利放款期間、所獲之利益、參與犯行之主從關係及
    犯罪後未見悔過之態度（歸咎被害人乙○○因借款不還才報警處理）等一切情狀
    ，判處被告有期徒刑六月，併科罰金三萬元，有期徒刑如易科罰金，罰金如易服
    勞役，均以三百元折算一日，另扣案由被害人乙○○簽發面額為十萬元、票號五
    六八二二一號之本票一張，認非被告犯罪所得不予宣告沒收，認事用法並無違誤
    ，量刑與諭知易科罰金及易服勞役之折算標準亦稱妥適。被告上訴意旨猶執前詞
    ，否認常業重利犯行，為無理由，應予駁回。
據上論斷，應依刑事訴訟法第三百六十八條，判決如主文。
本案經檢察官李傳來到庭執行職務。
中    華    民    國      九十      年      十      月        十一      日
                                  臺灣高等法院臺南分院刑事第二庭
                                      審判長法官  陳    清    溪
                                            法官  林    永    茂
                                            法官  蘇    重    信
右正本證明與原本無異。
如不服本判決，應於判決送達後十日內向本院提出上訴狀，其未敘述理由者並應於提
出上訴狀後十日內向本院補提理由書（應附繕本)。
                                      法院書記官  嚴    巧    花
中    華    民    國      九十      年      十      月        十二      日
附錄本案論罪科刑法條全文：
刑法第三百四十五條
以犯前條之罪為常業者，處五年以下有期徒刑，得併科三千元以下罰金。


司法院資訊處製作；財團法人民間司法改革基金會備份。
